# 求助陈斑竹：母公司吸收合并子公司的损益处理

提问人：56784627 时间：2020-12-07 10:46:00
背景情况： 1 、 2018 年 2 月 8 日通过股权转让协议，甲公司收购乙公司（双方皆为国企，但分属不同的集团公司），乙公司 2018 年 2 月末净资产为111,273,488.55元，其中：资本 2 亿、未分配利润-88,726,511.45元（此部分在做甲公司2018 年合并报表时，将此金额作为合并商誉处理了）； 2 、 2020 年 1 月 1 日，甲公司财务账面吸收合并乙公司（根据2019 年 6 月甲乙双方签订的吸收合并协议，以 2019 年 5 月 31 日的资产负债表作为合并数据），乙公司在 2018 年 3 月至2019 年 12 月的损益为-15,219,127.37元，乙公司 2019 年末净资产为96,054,361.18元，其中：资本 2 亿，未分配利润-103,945,638.82元。 经查阅本论坛的相关讨论：吸收合并时，母公司可确认的投资收益限于当初取得投资以后新增的留存收益，即甲公司单体报表 2020 年体现投资损失15,219,127.37元，这一点可以理解，我的问题是：收购乙公司时-88,726,511.45元如何处理？ 也是在甲公司 2020 年单体报表中体现为投资损失？还是作追溯处理，全部作为 2019年的投资损失？ 望陈斑竹提出意见，万分谢谢。

回答人：chenyiwei
你查阅到的可能是以前的帖子。目前对于母公司吸收合并子公司的事项，在母公司个别报表层面应按照《企业会计准则解释第 7 号》第四条规定执行。
关于《企业会计准则解释第 7 号》第四条在实务中运用的具体问题，其主要原则有：
1 、对于母公司取得子公司的各项资产和负债（含商誉）的入账价值的确定原则，均以该子公司的各项资产、负债在母公司合并报表层面的账面价值（含商誉）作为母公司个别报表层面的入账价值（初始计量金额）。
2 、母公司在吸收合并子公司时，在其个别报表层面以资本公积作为最终的平衡数。具体包括以下方面：
（ 1 ）原为非同一控制下企业合并取得的子公司改为分公司的，原母公司购买原子公司时产生的合并成本小于合并中取得的可辨认净资产公允价值份额的差额（即合并报表层面于购买日确认的营业外收入金额），应计入留存收益。
（ 2 ）原子公司提取但尚未使用的安全生产费和维简费（即专项储备）或一般风险准备，属于特定用途的留存收益，在吸收合并后仍应继续按原定用途使用，故应当转入母公司个别报表层面的专项储备或一般风险准备，金额等于该子公司的专项储备或一般风险准备在合并报表层面的原账面价值。
（ 3 ）母子公司关系存续期间（对于通过企业合并取得的子公司，指合并日或购买日至吸收合并日的期间；对于投资设立的子公司，指设立日至吸收合并日的期间）的子公司净损益导致的留存收益变动额，以及其他综合收益变动额，应按其在合并报表口径的金额计算（即，按购买日（或合并日）所取得的原子公司各项资产、负债公允价值（或账面价值）为基础计算，并且抵销原母子公司内部交易形成的未实现损益），直接计入母公司个别报表层面的留存收益和其他综合收益。这里需要注意：虽然是直接调整母公司个别报表层面的留存收益和其他综合收益，但我们理解无需对其进行追溯调整，而是在母公司个别股东权益变动表中作为一个对权益的直接调整项目（本期发生额）。
（ 4 ）经上述调整后，整笔分录的最终平衡数，应计入“资本公积——其他资本公积”。
上述调整过程，用会计分录来表示就是：
借： 原子公司各项资产（含商誉） 按其在母公司合并报表层面的账面价值
贷： 原子公司各项负债 按其在母公司合并报表层面的账面价值
未分配利润 （指非同一控制下合并取得的子公司）原购买日计入营业外收入的负商誉金额（如有）
专项储备、一般风险准备 按子公司计提的专项储备和一般风险准备在合并报表层面的账面价值
未分配利润 按母子公司关系存续期间的子公司净损益导致的留存收益变动额（按合并报表口径调整）
其他综合收益 按母子公司关系存续期间的子公司净损益导致的其他综合收益余额变动额（按合并报表口径调整）
长期股权投资 原母公司个别报表层面对该子公司的长期股权投资账面价值转销（如有对应的长期股权投资减值准备的，则减值准备应一并转销）
借/贷： 资本公积——其他资本公积 整笔分录的平衡数
因为母公司吸收合并子公司并不改变母公司所拥有或控制的经济资源及其风险和报酬特征，因此对合并报表层面没有影响。上述个别报表层面的调整在合并报表层面应当予以完全抵销，在合并报表层面视同没有发生过该项吸收合并交易。
另外，母公司吸收合并子公司的过程中，企业所得税的纳税主体也相应“合二为一”，子公司不再具有独立的企业所得税纳税人地位。对这一过程中的税务处理，应遵循财政部、国家税务总局发布的《关于企业重组业务企业所得税处理若干问题的通知》（财税[2009]59号）、《关于企业清算业务企业所得税处理若干问题的通知》（财税[2009]60号）等相关税务规定。如果采用一般性税务处理，则子公司的各项资产、负债在进入母公司后，需重新按其公允价值确定计税基础；如果采用特殊性税务处理，则子公司的各项资产、负债将延续原有的计税基础。相应地，母公司在进行吸收合并子公司的账务处理的同时，应根据税法规定确定这些原属于子公司的资产、负债的计税基础。如果计税基础与按上述原则确定的入账价值不一致的，则在母公司报表中将出现暂时性差异。对该暂时性差异应按照《企业会计准则第 18 号——所得税》的规定在母公司报表中确认递延所得税资产或负债，因确认递延所得税所产生的影响，也计入“资本公积——其他资本公积”。在合并报表层面，也应反映出因母子公司之间吸收合并所导致的递延所得税变动，但其影响不应调整合并报表层面的资本公积，而应调整“所得税费用——递延所得税费用”。
我们理解，在上述分录中形成的“资本公积——其他资本公积”，后续将成为个别报表和合并报表层面的一项永久性差异，今后每年编制合并报表时均需对此进行抵销调整，在合并报表层面消除该资本公积项目的影响。